最高法院民事裁定　　　　　　　　　　　　　　　　八十八年度台抗字第五三二號
　　再抗告人　丙○○
　　　　　　　甲○○
　　　　　　　乙○○
右再抗告人因與相對人丁○○間聲請註銷權利移轉證書事件，對於中華民國八十八年
八月三日台灣高等法院裁定（八十八年度抗字第一七四八號），提起再抗告，本院裁
定如左：
    主  文
再抗告駁回。
再抗告程序費用由再抗告人負擔。
    理  由
本件抗告法院以：相對人以伊係台灣台北地方法院（下稱台北地院）六十八年度民執
戊字第九一四五號強制執行事件債務人莊阿貝之唯一繼承人，該執行事件拍賣莊阿貝
所有坐落台北市○○區○○段一小段一一四、一四三地號（重劃前為新里族段十四分
坡內小段一三九、一五七－一地號）土地應有部分各四分之一，因該土地係旱地，依
法拍定人應有自耕能力，惟該拍賣事件拍定人乙○○、甲○○、丙○○、莊文生等四
人均不具自耕能力，依法不能拍定，執行法院竟發給該四人不動產權利移轉證書，顯
然違法。伊業對該四人訴請確認其對前開土地所有權不存在並獲勝訴確定判決（最高
法院八十六年度台上字第三三九九號裁定、台灣高等法院八十五年度上字第三一○號
判決）。惟執行法院前曾囑託台北市中山地政事務所就上開土地為所有權移轉登記，
該地政事務所則在上開土地莊阿貝名下應有部分四分之一為預告登記「買受人：乙○
○、甲○○、丙○○、莊文生」，致伊不能辦理繼承登記，影響伊之權益，爰聲請執
行法院函囑台北市中山地政事務所撤銷台灣台北地方法院六十九年北院菁民執戊字第
二一五八五號不動產權利移轉證書，並囑塗銷「買受人：乙○○、甲○○、丙○○、
莊文生」之預告登記。台北地院以：前開不動產業由再抗告人及莊文生拍定，且拍定
人已繳清價金，由執行法院發給權利移轉證書，該拍定之價款亦經執行法院依法分配
與執行債權人，是本件拍賣買受人（即拍定人）與出賣人（即莊阿貝）均已履行義務
完畢。本件拍定雖屬無效，然拍定人既已繳清價款，且經法院分配與執行債權人，則
債務人莊阿貝即受有「債務清償」之利益，拍定人雖因拍定無效而應返還該不動產，
債務人亦無法律上之原因受領該價金而使其債務獲得清償，相對人係債務人莊阿貝之
唯一繼承人，自負有返還不當得利之義務，此二項債務有同時履行抗辯之適用，今再
抗告人丙○○、甲○○、乙○○均表明債務人應按土地公告現值計算返還拍定人價金
，在未返還前債務人自不得請求塗銷預告登記，又拍定人莊文生單獨表明同意塗銷預
告登記，惟該不動產係由莊文生及再抗告人等四人共同買受，執行法院權利移轉證明
書係發給四人，由該四人共同取得前開不動產所有權應有部分四分之一，故該四人對
返還該不動產之債務屬不可分之債，則在相對人未依法回復原狀前，自不得請求註銷
權利移轉證明書及塗銷預告登記，因而駁回相對人之聲請。惟按供強制執行之財產權
，其取得、設定、喪失或變更，依法應登記者，為強制執行時，執行法院應即通知該
管登記機關登記其事由，強制執行法第十一條（第一項）定有明文。又拍賣之不動產
，買受人繳足價金後，執行法院應發給權利移轉證書及其他書據，同法第九十七條亦
有規定。又「辦理強制執行應行注意事項」第五六條(六)（已修正為(七)）規定：「強制
執行中拍賣之不動產，經第三人訴由法院判決確定認為應屬於該第三人所有時，原發
權利移轉證書當然失其效力，執行法院應逕予註銷，並通知該管登記機關登記其事由
」。查，執行法院前以再抗告人及莊文生承買債務人莊阿貝前開土地（旱地）應有部
分各四分之一，已交足全部價金，而以六十九年六月二十四日北院菁民執六八戊九一
四五字第二一五八五號核發不動產權利移轉證書與再抗告人及莊文生；並以六十九年
六月二十四日北院菁民執六八戊九一四五字第二一五八六號函請台北市松山地政事務
所塗銷前開土地之查封登記，並將該不動產所有權移轉登記為再抗告人及莊文生四人
所有，有台北市中山地政事務所八十八年六月二十二日北市中地一字第八八六○九八
三○○○號函檢送之上開不動產權利移轉證書及函影本可按。而相對人以再抗告人及
莊文生於民國六十九年間向執行法院承買前開不動產時，不具自耕能力，法院竟予以
拍定並發給權利移轉證書，依法當然無效，而訴請確認再抗告人及莊文生等四人依執
行法院六十八年度民執戊字第九一四五號強制執行事件發給之不動產權利移轉證書（
台灣台北地方法院六十九年六月二十四日北院菁民執六八戊九一四五字第二一五八五
號）所取得坐落台北市○○區○○段一小段一一四地號及同小段一四三地號土地應有
部分各四分之一（登記名義人均為丁○○之被繼承人莊阿貝）所有權不存在之訴，業
獲勝訴確定判決，亦有台灣高等法院八十五年度上字第三一○號判決、最高法院八十
六年度台上字第三三九九號裁定可稽。債務人莊阿貝與再抗告人及莊文生等四人間就
前開不動產之所有權移轉既因承買人不具自耕能力而無效，則參諸前開規定，執行法
院即應註銷原發不動產權利移轉證書，並將該事由通知該管登記機關。台北地院駁回
相對人之聲請，於法不合。爰將台北地院所為駁回相對人聲請之裁定予以廢棄，發回
該院另為適當之處理，於法核無違誤。末查，同時履行抗辯乃實體上之抗辯，非執行
法院所得審究。再抗告論旨，指摘原裁定不當，求予廢棄，非有理由。
據上論結，本件再抗告為無理由。依強制執行法第三十條之一，民事訴訟法第四百九
十二條第一項、第九十五條、第七十八條，裁定如主文。
中      華      民      國    八十八    年      十      月     十五     日
                              最高法院民事第三庭
                                  審判長法官  范  秉  閣
                                        法官  朱  建  男
                                        法官  曾  煌  圳
                                        法官  許  澍  林
                                        法官  鄭  玉  山
      右正本證明與原本無異
                                              書  記  官
中      華      民      國    八十八    年     十一     月      一      日
